臺灣宜蘭地方法院刑事判決　　　　　　　 96年度易字第174號
公　訴　人　臺灣宜蘭地方法院檢察署檢察官
被　　　告　甲○○
上列被告因詐欺案件，經檢察官提起公訴（95年度偵字第5號）
，本院判決如下：
    主  文
甲○○幫助意圖為自己不法之所有，以詐術使人將本人之物交付
，累犯，處有期徒刑陸月，如易科罰金，以銀元參佰元（即新臺
幣玖佰元）折算壹日。減為有期徒刑參月，如易科罰金，以銀元
參佰元（即新臺幣玖佰元）折算壹日。
    事  實
一、甲○○前曾因竊盜案件，經本院分別以88年度易字第483號
    判決判處有期徒刑十月、以89年度易字第208號判決判處有
    期徒刑六月確定，經接續執行後，甫於民國90年4月30日縮
    刑期滿執行完畢。詎其猶不知悔改，明知無故收取他人之存
    摺、帳戶使用者，將可能藉此收取得來之存摺、帳戶，自行
    或轉由他人遂行財產上詐欺犯罪之目的，竟仍基於容認該結
    果發生亦不違背其本意之不確定幫助詐欺取財之犯意，於94
    年9月9日以自己名義向中華商業銀行羅東分行申請開設帳號
    00000000000000000號帳戶，並於領取上開帳戶之存摺、提
    款卡、密碼後，於94年9月9日至94年9月28日間之某日，在
    不詳地點，將上開帳戶之存摺、提款卡、密碼交付予真實姓
    名年籍不詳之成年人。嗣該真實姓名年籍不詳之成年人於取
    得前揭帳戶之存摺、提款卡、密碼後，即與其所屬詐欺集團
    成員，基於意圖為自己不法所有之詐欺犯意聯絡，於94年9
    月28日由該詐欺集團之成員撥打電話予陳建宏，冒稱係其友
    人「李國維」，並表示其經濟狀況不佳，欲向陳建宏借款，
    致陳建宏陷於錯誤，於94年9月28日14時26分許，在高雄市
    苓雅區○○○路228號中華商業銀行分行內，利用自動櫃員
    機匯款新臺幣三萬元至甲○○前揭中華商業銀行羅東分行00
    000000000000000號帳戶內，上開匯入之款項旋即遭前述真
    實姓名年籍不詳成年人所屬之詐欺集團成員提領一空。甲○
    ○即以此方式幫助該真實姓名年籍不詳成年男子及其所屬詐
    欺集團成員以詐術取得他人之財物。嗣經陳建宏發覺受騙而
    報警後，始為警循線查知上情。
二、案經陳建宏訴由宜蘭縣警察局羅東分局報請臺灣宜蘭地方法
    院檢察署檢察官偵查起訴。
    理  由
一、訊據被告甲○○固坦承「伊有於94年9月9日，以自己名義，
    向中華商業銀行羅東分行申請開設帳號00000000000000000
    號帳戶，並領取上開帳戶之存摺、提款卡、密碼。」之事實
    （見本院卷第27頁），惟矢口否認有何幫助詐欺取財之犯行
    ，辯稱「伊開立中華商業銀行羅東分行之帳戶後，將該帳戶
    之存摺、提款卡、密碼置放在伊所有自小客車駕駛座上方之
    遮陽板上，且於數日後將上開自小客車借給友人乙○○使用
    ，於乙○○歸還汽車時，伊馬上發現中華商業銀行羅東分行
    之存摺、提款卡、密碼及中國信託銀行的信用卡、照相機等
    物不見了，且車門鎖鑰匙插不進去，伊問乙○○東西到哪去
    了，乙○○說他沒有拿那些東西，車子的車門也沒有被人撬
    開過。伊問乙○○車子是否還有借給別人，他說沒有將車子
    借給別人。後來伊因為工作很忙，所以沒有到銀行辦理掛失
    ，也沒有向警方報案。伊並未將主動將中華商業銀行羅東分
    行帳戶之存摺、提款卡、密碼交將給他人，伊並無幫助詐欺
    取財之犯行。」云云，然查：
（一）被告於94年9月9日在中華商業銀行羅東分行開立帳號0000
      0000000000000號帳戶之事實，業據其坦承不諱，且有中
      華商業銀行羅東分行94年10月11日（94）中銀羅字第0083
      號函附之開戶資料在卷可憑。
（二）其次，某詐欺集團之成員於94年9月28日撥打電話予被害
      人陳建宏，冒稱係其友人「李國維」，並表示其經濟狀況
      不佳，欲向陳建宏借款，致陳建宏陷於錯誤，於94年9月2
      8日14時26分許，在高雄市苓雅區○○○路228號中華商業
      銀行分行內，利用自動櫃員機於94年9月28日14時26分許
      匯款新臺幣三萬元至甲○○前揭中華商業銀行羅東分行00
      000000000000000號帳戶內之事實，業據證人陳建宏於警
      詢中證述綦詳（按：檢察官、被告均同意採用上列證人於
      警詢中之陳述為本案證據），並有自動櫃員機交易明細表
      影本、中華商業銀行羅東分行94年10月11日（94）中銀羅
      字第0083函附之客戶歷史檔交易明細查詢、ATM跨行交易
      資料查詢在卷可佐。而依上述客戶歷史檔交易明細查詢、
      ATM跨行交易資料查詢等資料以觀，被害人陳建宏於94年9
      月28日匯入前揭被告帳戶之款項，均已於同日遭人悉數提
      領一空，顯見上開被告帳戶確遭人利用供詐騙被害人款項
      之用。
（三）再者，被告雖以前揭情詞置辯，惟查：
1、證人乙○○已迭於檢察官偵訊及本院審理時結證「我與被告
   是朋友、同村，從國小、國中認識到現在，我與被告並無仇
   怨或糾紛。我在94年9月間曾向被告借用車子三、四天左右，
   於我使用車子期間，車門沒有被撬開過。當初借車時，被告
   告訴我行照放在駕駛座上方的遮陽板上，被告有翻開遮陽板
   給我看，我只看到遮陽板上面有行照，沒有看到遮陽板上有
   其他的東西。我要還被告車子的時候，被告先開車載我回家
   ，我把鑰匙留在車上，和車子一起交給被告。當初還車時，
   被告沒有跟我說他把提款卡、密碼、存摺放在車上不見了，
   也沒有說車門鎖鑰匙插不進去，也沒有問我車子是否借給別
   人。是後來被告打電話跟我講他的卡片不見了，我就跟被告
   說你懷疑我，你就去卡片公司查，領錢都會有紀錄，因為我
   根本沒有看過那個卡片。我也說那個卡片如果被人家拿去領
   都會有紀錄，你也可以去報案，後來被告就沒有再說什麼。
   」等情綦詳（見偵查卷第39至40頁，本院卷第47至49頁），
   顯然被告上開所辯並非實情，自不足採信。
2、另被告既供承向中華商業銀行羅東分行申請開設00000000000
   000000號帳戶係因自己有使用該帳戶之需要（見本院卷第54
   頁）。佐以證人乙○○於被告電話詢問其遺失卡片時，亦已
   告知被告應向警方報案。況且，被告先前於94年8月間遺失信
   用卡時，亦知主動向銀行辦理掛失程序，以保障自己權益，
   此有財團法人金融聯合徵信中心信用卡資訊查詢紀錄一紙在
   卷足參。故倘若被告確係於申辦上開帳戶不久後，即遺失為
   其生活上所需用之該帳戶存摺、提款卡、密碼，衡諸常情，
   被告豈會未主動向銀行辦理掛失停用及補發之相關程序，或
   向警方報案之理。然依卷附之中華商業銀行羅東分行95年1月
   10日（94）中銀羅字第0002號函文內容，及被告所自白「於
   遺失中華商業銀行羅東分行上開存摺、提款卡、密碼後，並
   未向銀行辦理掛失之程序，亦未向警方報案」之情節（見本
   院卷第54頁），可知被告於遺失本件中華商業銀行羅東分行
   之存摺、提款卡、密碼後，竟未採取如過去向銀行辦理掛失
   程序之風險控制措施，以避免損失及危害擴大，更未聲請補
   發，以便利自己存提款之用，是其所為顯然有悖於常情。依
   此，益徵被告所辯遺失存摺、提款卡、密碼云云，確屬事後
   諉責之詞，實不足取。
3、更何況，目前詐欺集團或非法行騙之人，多以蒐購、使用人
   頭帳戶作為出入帳戶，再以金融卡提領詐騙所得，藉以逃避
   檢警之追緝，此據媒體廣為報導且經社會大眾口耳相傳而屬
   眾所周知之事。又詐欺集團或非法行騙之人欲以金融卡提領
   詐騙所得，必當知悉金融卡之密碼，否則無法取款，亦屬當
   然之理。準此以觀，苟詐欺集團或非法行騙之人所取得之帳
   戶資料與所使用之金融卡來源並不確定，亦即並非經原申辦
   人同意且明確告知金融卡密碼者，實施詐騙之人若已遂行詐
   騙行為並造成被害人陷於錯誤而依指示匯入款項後，突遭所
   使用之帳戶申辦人凍結帳戶、掛失止付抑或變更密碼，則將
   如何提領詐騙所得之款項？換言之，倘使用他人帳戶資料作
   為詐騙行為之出入帳戶者，衡情論理皆不可能任意使用撿拾
   所得抑或來源不明之帳戶供作詐騙工具，至屬灼然。故被告
   所辯「遺失存摺、金融卡及密碼」云云，顯屬事後飾卸之詞
   ，諉無足取。
（四）從而，被告憑己意自行將其所有之中華商業銀行羅東分行
      帳號00000000000000000號帳戶之存摺、提款卡、密碼交
      予屬某詐欺集團成員之真實姓名年籍不詳之成年人之事實
      ，已堪認定。而在郵局或銀行等金融機構開設存款帳戶，
      原係針對個人社會信用而予以資金流通，具有強烈之屬人
      性，而金融帳戶為個人理財之工具，於郵局或銀行等金融
      機構申請開設存款帳戶並無任何特殊之資格限制，一般民
      眾皆可利用存入最低開戶金額之方式，任意在銀行或郵局
      等金融機構申請開設存款帳戶，且一人並可於不同之金融
      機構申請多數之存款帳戶使用，尚無任何困難，此乃眾所
      周知之事實，被告為年滿30歲之成年人，顯屬有一般社會
      經驗之人，對此應有所認知。而有犯罪意圖者，非有正當
      理由，竟使用他人提供之帳戶，客觀上自可預見其目的係
      供為某筆資金之存入，後再行領出之用，且該筆資金之存
      入及提領過程係有意隱瞞行為人身分曝光之用意，一般人
      本於一般認知能力應均易於瞭解。是依一般人之社會生活
      經驗，若見他人不以自己名義申請帳戶，反而向人收集銀
      行帳戶為不明用途使用或流通，衡情對於該等銀行帳戶可
      能供他人作為財產犯罪之不法目的使用，當有合理之預期
      。況且利用蒐集得來之銀行帳戶物件從事詐欺行為，早為
      傳播媒體廣為報導，被告為有社會經驗之成年人，其應可
      預見交付自己名義之銀行帳戶物件予不相識之人流通，有
      幫助他人實施詐欺犯行之可能，但其仍將自己之銀行帳戶
      物件交付予不知真實身分之人，以致自己完全無法了解、
      控制該銀行帳戶物件之使用方法及流向，則被告應本具有
      縱該真實姓名年籍不詳之成年人利用其所交付之銀行帳戶
      物件實施詐欺行為，亦不違背其本意之幫助意思甚明。再
      者，被告已否認與該真實姓名年籍不詳之成年人共同實施
      詐欺行為，且被害人陳建宏僅係透過電話與施用詐術者聯
      絡，並未直接與施用詐術者見面，更未能指認被告即為施
      用詐術之人，復查無其他積極證據證明被告與該真實姓名
      年籍不詳之成年人間有詐欺之犯意聯絡與行為分擔，則被
      告自不成立詐欺取財罪之共同正犯。
（五） 綜上所述，本件事證已臻明確，被告空言否認犯行，並
       不足採，其幫助他人實施詐欺取財行為之犯行，堪予認
       定，應依法論科。
二、按民國95年7月1日修正生效施行之刑法第2條第1項規定「行
    為後法律有變更者，適用行為時之法律。但行為後之法律有
    利於行為人者，適用最有利於行為人之法律」，本件被告行
    為後，刑法第33條業於95年7月1日修正生效施行，修正前刑
    法第33條第5款規定罰金為銀元一元以上，換算為新臺幣後
    ，為新臺幣三元以上，修正後刑法第33條第5款則規定「罰
    金：新臺幣一千元以上，以百元計算之。」，是比較新舊法
    之結果，新法並非較有利於被告，依前揭刑法第2條第1項規
    定，本件即應適用行為時法即95年7月1日修正生效施行前刑
    法第33條之規定。至於修正前刑法第30條原規定：「幫助他
    人犯罪者，為從犯。雖他人不知幫助之情者，亦同。從犯之
    處罰，得按正犯之刑減輕之」，修正後刑法第30條則規定：
    「幫助他人實行犯罪行為者，為幫助犯。雖他人不知幫助之
    情者，亦同。幫助犯之處罰，得按正犯之刑減輕之」，其修
    正立法理由旨在明確宣示幫助犯採取「限制從屬形式」，以
    杜爭議，且將名詞上易生誤解之「從犯」更正為「幫助犯」
    ，以符本意，並非屬法律變更，自無新舊法比較適用之問題
    ，應適用裁判時法。另本件被告係故意犯罪，依新、舊法均
    成立累犯，亦無新舊法比較適用之問題，應適用裁判時法。
    以上各情，均併予敘明。
三、核被告甲○○將自己之銀行帳戶物件交予真實姓名年籍不詳
    之成年人，使該真實姓名年籍不詳之成年人及其所屬詐欺集
    團成員得以利用該帳戶作為詐騙被害人陳建宏財物之匯款工
    具，藉此幫助該真實姓名年籍不詳之成年人及其所屬詐欺集
    團成員實施詐欺取財行為之所為，係犯刑法第30條第1項、
    第339條第1項之幫助詐欺取財罪。另被告前因竊盜案件，經
    本院分別以88年度易字第483號判決判處有期徒刑十月、以8
    9年度易字第208號判決判處有期徒刑六月確定，經接續執行
    後，甫於90年4月30日縮刑期滿執行完畢之事實，有卷附之
    臺灣高等法院被告前案紀錄表一件可資參照，其於有期徒刑
    之執行完畢後，五年以內故意再犯有期徒刑以上之本罪，為
    累犯，應依法加重其刑。又被告所犯幫助詐欺取財罪，屬幫
    助犯，爰依刑法第30條第2項規定，減輕其刑，並與前揭加
    重部分，先加後減之。茲審酌被告之品行、智識程度；犯罪
    之動機、目的、手段；任意提供銀行帳戶予詐欺集團使用，
    嚴重影響社會治安及金融交易秩序，增加被害人尋求救濟之
    困難，使詐欺犯罪不易查察；犯後猶飾詞否認犯行之態度及
    被害人所受損害等一切情狀，量處有期徒刑六月。又被告行
    為後，刑法第41條業於95年7月1日修正生效施行，罰金罰鍰
    提高標準條例亦則自同日刪除第2條之規定，依修正前刑法
    第41條第1項前段及罰金罰鍰提高標準條例第2條之規定，易
    科罰金之折算標準，應以銀元三百元折算一日，經換算為新
    臺幣後，應以新臺幣九百元折算為一日，惟修正後刑法第41
    條第1項前段則規定「犯最重本刑為五年以下有期徒刑以下
    之刑之罪，而受六個月以下有期徒刑或拘役之宣告者，得以
    新臺幣一千元、二千元或三千元折算一日，易科罰金。」，
    是比較新舊法之結果，新法並非較有利於被告，依前揭刑法
    第2條第1項規定，本件即應適用行為時法即95年7月1日修正
    生效施行前刑法第41條第1項前段及罰金罰鍰提高標準條例
    第2條之規定，併諭知如易科罰金，以銀元三百元（即新臺
    幣九百元）折算一日，且依中華民國九十六年罪犯減刑條例
    第2條第1項第3款規定，減為有期徒刑三月，如易科罰金，
    以銀元三百元（即新臺幣九百元）折算一日，以示警懲。
據上論斷，應依刑事訴訟法第299條第1項前段，現行刑法第2條
第1項前段、第30條第1項、第339條第1項、第47條第1項、第30
條第2項，95年7月1日修正生效前刑法第41條第1項前段，95年7
月1日修正生效前罰金罰鍰提高標準條例第2條，現行法規所定貨
幣單位折算新臺幣條例第2條，刑法施行法第1條之1，中華民國
九十六年罪犯減刑條例第2條第1項第3款、第7條，判決如主文。
本案經檢察官吳志成到庭執行職務
中　　華　　民　　國　　96　　年　　7 　　月　　25　　日
                  刑事第三庭審判長法  官  林惠玲
                  　              法  官  鄧晴馨
                                  法  官  劉家祥
以上正本證明與原本無異。
如不服本判決應於收受本判決後10日內向本院提出上訴書狀，並
應敘述具體理由。若未敘述理由者，應於上訴期間屆滿後20日內
向本院補提理由書狀(均須按他造當事人之人數附繕本)。
                                  書記官  邱淑秋
中　　華　　民　　國　　96　　年　　7 　　月　　27　　日
附錄本案論罪科刑法條：
刑法第30條
幫助他人實行犯罪行為者，為幫助犯。雖他人不知幫助之情者，
亦同。
幫助犯之處罰，得按正犯之刑減輕之。
刑法第339條第1項
意圖為自己或第三人不法之所有，以不正方法由收費設備取得他
人之物者，處 1 年以下有期徒刑、拘役或 3 千元以下罰金。
刑法施行法第1條之1
中華民國九十四年一月七日刑法修正施行後，刑法分則編所定罰
金之貨幣單位為新臺幣。
九十四年一月七日刑法修正時，刑法分則編未修正之條文定有罰
金者，自九十四年一月七日刑法修正施行後，就其所定數額提高
為三十倍。但七十二年六月二十六日至九十四年一月七日新增或
修正之條文，就其所定數額提高為三倍。
